臺北高等行政法院判決
　　　　　　　　　　　　　　　　　　 92年度訴字第4080號
　　　　　　　　　　　　　　　.
原　　　告　甲○○
　　　　　　丙○○
　　　　　　丁○○
共　　　同
訴訟代理人　乙○○
被　　　告　經濟部智慧財產局
代　表　人　蔡練生（局長）
訴訟代理人　戊○○
上列當事人間因新型專利申請事件，原告不服經濟部中華民國92
年7月2日經訴字第09206214780號訴願決定，提起行政訴訟，本
院判決如下：
    主  文
原告之訴駁回。
訴訟費用由原告負擔。
　　事  實
一、事實概要：
    原告於民國88年8月16日以「螢光燈組之電源控制裝置」
    （下稱系爭案）向被告申請新型專利，經被告編為第000000
    00號予以審查，不予專利。原告不服，申請再審查，經被告
    於92年4月1日以（92）智專三（二）04059字第09220321320
    號專利再審查核駁審定書仍為應不予專利之處分。原告不服
    ，提起訴願，經遭決定駁回，遂向本院提起行政訴訟。
二、兩造聲明：
　(一)原告聲明：
    1.訴願決定及原處分均撤銷。
    2.被告對系爭案應為准予專利之審定。
    3.訴訟費用由被告負擔。
  (二)被告聲明：
    1.駁回原告之訴。
    2.訴訟費用由原告負擔。
三、兩造之爭點：系爭案是否有違核准時專利法第98條第2項之
    規定而不符新型專利要件？
　(一)原告主張之理由：
    1.按新型係運用申請前既有之技術知識，而為熟習該項技術
      者所能輕易完成且未能增進功效時，雖無前項所列情事，
      仍不得依本法申請取得新型專利，固為前揭專利法第98條
      第2項所規定，惟其以「所使用之技術與習知技術於手段
      或原理上相同」始稱之，此當甚明。復按新型專利所應用
      之手段，縱令在原理上並非前所未有之創新，而係習用技
      術，若其空間型態係屬創新，並能產生某一新作用或增進
      該物品某種功效時，即符合新型專利之要件，有最高行政
      法院68年度判字第499號判決可參，故新型者，既係以「
      於物品之形狀、構造或裝置上之創作」為範疇，是其運用
      之技術於手段及原理上，如與習知不同而係創新，或縱非
      前所未有之創新，而係習用技術，惟其空間型態上（即於
      新型所稱之形狀、構造或裝置上）如屬創新，並能產生某
      一新作用或增進該物品某種功效時，均應已符合新型專利
      之要件，揆諸前揭規定及判決旨趣，應甚明之。
    2.依系爭案專利說明書所載之申請專利範圍可知，本案所欲
      申請之螢光燈組之電源控制裝置，主要是具有一個以上與
      外加交流電源連接之控制電路，每一控制電路係可分別控
      制一組螢光燈管啟動發光，且於外加交流電源與該等控制
      電路之間係設有一總電源開關，俾以適時啟閉外加交流電
      源供電或斷電，其特徵在於：每一控制電路與外加交流電
      源之間係分別再設有一換管切斷開關，每一換管切斷開關
      係設在對應之螢光燈組正面。進一步分析本案申請專利範
      圍不難得知，本案之主要構成要件不外乎是包含：一個以
      上之控制電路、相對應一個以上之螢光燈組、一總電源開
      關以及一個以上之換管切斷開關等構件。而本案主要專利
      特徵乃是除了總電源開關仍可同時啟閉多組螢光燈管以外
      ，更在每一螢光燈組正面對應增設一組換管切斷開關。
    3.原處分認系爭案與習知裝置不同處，僅在於系爭案將開關
      設置於螢光燈組正面處，惟此種設置僅能達到更換燈管時
      防止觸電，卻未能為省用裝置可進行分區照明控制等等。
      然原處分顯然是誤認為本案僅是將控制螢光燈組啟閉之總
      電源開關簡單改變設置在每一螢光燈組正面而已，所以才
      會審認本案未能進行分區照明控制，而忽略了本案主要專
      利特徵除了仍保有可進行分區照明控制之總電源開關以外
      ，更在每一螢光燈組正面對應增設一組換管切斷開關，可
      於其中一組更換燈管時，用以切斷該組之電源，以防觸電
      ，同時仍維持其他組之照明等功效。因此本案除了能達到
      前述功效以外，亦同樣能達到可進行分區照明控制之功效
      ，被告據以認定本案無功效上之增進，實為主觀妄斷，背
      離事實之裁判。
    4.再者，一件專利案件是否具有可專利性，並不是以其構成
      要件一定要比習知構件少且功效又要有所增進作為論斷。
      本案在每一螢光燈組正面對應增設一組換管切斷開關，雖
      然增設了一個構成要件，然而卻能產生「可於其中一組更
      換燈管時，用以切斷該組之電源，以防觸電，同時仍維持
      其他組之照明」等連被告均有認同之功效增進，顯然本案
      確實已具備進步性之要件而應獲准專利。惟被告卻反而認
      為本案因未能省用裝置即否定本案之可專利性，而為應不
      予本案專利之處分，其認事用法顯有違誤不當。
    5.訴願決定認系爭案與習知裝置，僅在開關設置之位置不同
      而已。可知，原訴願決定機關顯然已完全誤解本案之主要
      構成要件及本案所擬運用之場合。本案之主要構成要件乃
      是包含一個以上之控制電路、相對應一個以上之螢光燈組
      、一總電源開關、以及一個以上之換管切斷開關等構件。
      而本案運用之場合乃是以一總電源開關同時控制一組以上
      之螢光燈組啟閉，並同時在每一螢光燈組正面對應增設一
      換管切斷開關。反觀，原訴願決定機關卻以單一電源開關
      控制單一螢光燈組之習知裝置為例認定本案不具進步性，
      且更進一步與被告一樣誤認本案與習知裝置比較僅是開關
      設置之位置不同而已，完全忽略本案主要專利特徵除了仍
      保有可進行分區照明控制之總電源開關以外，更在每一螢
      光燈組正面對應增設一組換管切斷開關，可於其中一組更
      換燈管時，用以切斷該組之電源，以防觸電，同時仍維持
      其他組之照明等較習知裝置更具功效增進之處，因此原訴
      願決定機關之審認亦顯有違誤不當之處。
　(二)被告主張之理由：
  　系爭案主要具有一個以上與外加交流電源連接之控制電路，
    每一控制電路分別控制一組螢光燈管啟動發光，所有控制電
    路經總開關與外加交流電連接，其特徵為每一控制電路與外
    加交流電源間再設一切斷開關，並置於螢光燈組正面上。由
    於利用上述結構構成之螢光燈組電源控制如系爭案說明書第
    二圖所示，已為螢光燈照明系統習知之裝置，如清華大學工
    程一館研究室之照明系統，由總開關控制之研究室均有兩組
    螢光燈組，每一組具三燈管，且各別由控制電路控制其點滅
    。每一控制電路與外接交流電間亦具有一開關，當一組螢光
    燈損壞時，可切斷其對應開關，進行更換以防觸電，同時尚
    有點亮之第一組螢光燈提供照明，此照明系統之結構與系爭
    案第二圖之結構完全相同，唯一不同處為系爭案第二圖中之
    每一組控制電線之開關24係置於天花板之螢光燈組正面上，
    而習知裝置則置於門邊而已，且因開關置於門邊，不但可達
    到系爭案在有照明之情況下更換燈管，及可防止觸電之功效
    ，且亦可隨時分組點亮燈組，以達節約能源。綜上結論，系
    爭案乃運用申請前既知之技術，為熟知該技術者所能輕易完
    成且未增進功效，依前揭專利法第98條第2項規定，應不予
    專利。
　　理  由
一、按專利法於九十二年一月三日修正施行前，尚未審定之專利
    申請案，適用修正施行後之規定，專利法第一百三十五條定
    有明文。因此，專利法修正施行前已審定者，適用修正施行
    前之規定，亦有專利法第一百三十五條修正說明可資參佐。
    本件係於九十二年一月三日修正施行前（即九十三年七月一
    日），業已審定之案件，自應適用修正施行前之專利法。次
    按新型係運用申請前既有之技術或知識，而為熟習該項技術
    者所能輕易完成且未能增進功效，不得依專利法申請取得新
    型專利，為系爭案審定時專利法第九十八條第二項所明定。
    查系爭案依其申請專利範圍之記載，係一種螢光燈組之電源
    控制裝置，其主要係具有一個以上與外加交流電源連接之控
    制電路，每一個控制電路係可分別控制一組螢光燈管啟動發
    光，且於外加交流電源與該等控制電路之間係設有一總電源
    開關，俾以適時啟閉外加交流電源供電或斷電；其特徵在於
    ：每一控制電路與外加交流電源之間係分別再設有一換管切
    斷開關，每一換管切斷開關係設在對應之螢光燈組正面者。
二、經查，系爭案之技術特徵僅係在每一控制電路與外加交流電
    源之間係分別再設有一換管切斷開關，每一換管切斷開關係
    設在對應之螢光燈組正面，以達到控制電路所對應控制區域
    內之換管時，將外加交流電源完全先予隔離，俾便進行該區
    域之燈管換裝作業。但查，在電路前加裝開關用以切斷電源
    供應，本屬習知之技術。而系爭案僅係將切斷開關係設在對
    應之螢光燈組正面，而此種將切斷開關改變位置，與習知切
    斷開關裝置置於門邊之差異，係屬熟悉該項技術領域之人，
    運用申請前既有之技術或知識，所能輕易完成且未能增進功
    效，依前揭說明，自不得依專利法申請取得新型專利。雖然
    原告主張系爭案除了仍保有可進行分區照明控制之總電源開
    關以外，更在每一螢光燈組正面對應增設一組換管切斷開關
    ，可於其中一組更換燈管時，用以切斷該組之電源，以防觸
    電，同時仍維持其他組之照明等功效，可達到進行分區照明
    控制之功效等等。但查，在電路前加裝開關用以切斷電源供
    應，本屬習知之技術，已如前述，則在一控制電路與外加交
    流電源之間再設有一換管切斷開關，自可單獨對所對應之螢
    光燈組作電源開關之控制，以防觸電，同時仍維持其他組之
    照明等功效，本屬可得預期之功效，尚不能以此主張較習知
    技術具有進步性。原告此部分主張，並非可採。
三、綜上所述，系爭專利係運用申請前既有之技術所能輕易完成
    且未能增進功效，被告以系爭案不符審定時專利法第九十八
    條第二項規定，而為不予專利之審定，於法核無不合，訴願
    決定予以維持，亦屬妥適。原告主張前詞，請求撤銷訴願決
    定及原處分，並命被告對系爭案應為准予專利之審定，為無
    理由，應予駁回。
據上論結，本件原告之訴為無理由，爰依行政訴訟法第98條第3
項前段、第104條，民事訴訟法第85條第1項前段，判決如主文。
中　　華　　民　　國　　94　　年　 　1　　月　　6　　 日
　                第一庭審判長法　官  姜素娥
           　　　　　　　　　 法　官  吳東都
           　　　　　　　　 　法　官  陳國成
上為正本係照原本作成。
如不服本判決，應於送達後20日內向本院提出上訴狀並表明上訴
理由，如於本判決宣示後送達前提起上訴者，應於判決送達後20
日內補提上訴理由書（須按他造人數附繕本）。
中　　華　　民　　國　　94　　年　 　1　　月　　7　　 日
　　　　　　　  　　　　　　　書記官  王英傑
